---
title: "Comparación de modelos estadísticos y de redes neuronales interpretables 
        en clasificación binaria"
author: 
- Hernán Supelano Vega
- hsupelanov@unal.edu.co
date: "Mayo 18 de 2026"
output:
  html_document:
    toc: true
    toc_float: true
    theme: cerulean
    highlight: kate
    mathjax: "https://cdn.jsdelivr.net/npm/mathjax@3/es5/tex-mml-chtml.js"

header-includes:
  - |
    <style>
    body {
      text-align: justify;
    }
    </style>
---

```{r setup, include=FALSE}
knitr::opts_chunk$set(echo = TRUE)
```

```{r, echo=FALSE}
# Carpeta
setwd("C:\\Users\\herna\\OneDrive\\Escritorio\\Maestria\\Redes Neuronales\\Proyecto")
```

# Datos y objetivos

Los datos tomados de https://www.kaggle.com/datasets/wenruliu/adult-income-dataset contienen información acerca de los ingresos anuales de una persona (1: mayores a 50K anuales, 0: menores o iguales a 50K) y también información referente a su *edad*, *género*, *nivel educativo*, *educación*, etc.

Se ajustarán dos modelos estadísticos a este conjunto de datos (**GLM** y **GAM**) y dos modelos de redes neuronales (**MLP** y **NAM**). Se compararán los modelos de acuerdo a las métricas de *accuracy* y *AUC (área bajo la curva ROC)*, y además, se intentará de dar una interpretación a los resultados que arroje el análisis.

# Análisis descriptivo

```{r}
# Datos

library(readr)
adult <- read_csv("adult.csv", show_col_types = FALSE)

# Encabezado
head(adult[, c(1:6)])
```

```{r}
# Nombres de las columnas
colnames(adult) <- c("age", "workclass", "fnlwgt", "education", "education_num", 
                    "marital_status", "occupation", "relationship", "race",
                    "sex", "capital_gain", "capital_loss", "hours_per_week", 
                    "native_country", "Ingreso")

# Tamaño del dataset
dim(adult)
```

```{r}
# Respuesta: porcentaje
round(table(adult$Ingreso)/nrow(adult), 3)
```

```{r}
# Grafico
library(ggplot2)

ggplot(adult, aes(x = age, y = education_num, color = factor(Ingreso))) +
  geom_point(alpha = 0.7, size = 2) +
  scale_color_manual(values = c("<=50K" = "lightcoral", ">50K" = "skyblue"),
                     name = "Ingreso") +
  labs(x = "Edad",
       y = "Años de educación",
       title = "Relación entre edad y años de educación \n por nivel de ingresos") +
  theme_minimal(base_size = 13) +
  theme(plot.title = element_text(hjust = 0.5, size = 14),
        legend.title = element_text(face = "bold"))
```

**Matriz de correlación**

```{r, warning=FALSE, message=FALSE}
# Correlación: variables numericas
corr_matrix <- cor(adult[, c("age", "fnlwgt", "education_num", "capital_gain",
                             "capital_loss", "hours_per_week")])

library(corrplot)

corrplot(corr_matrix, method = "color", order = "hclust", 
         tl.cex = 0.6, tl.col = "black", addCoef.col = NULL)
```

# Prepocesamiento de los datos

```{r}
# Tipos de variables
str(adult, give.attr = F)
```

```{r}
# Llevar categoricas a binarias
library(fastDummies)

columnas_categoricas <- c("workclass", "education", "marital_status", 
                          "occupation", "relationship", "race", "sex", 
                          "native_country")

# Aplicamos One-Hot Encoding y eliminamos las columnas originales
adult_OHE <- dummy_cols(adult, 
                        select_columns = columnas_categoricas, 
                        remove_selected_columns = TRUE)
```

```{r}
# Tamaño del dataset
dim(adult_OHE)
```

```{r}
# Eliminar data set anterior
rm(adult)
```

# Particion de datos

```{r}
# La respuesta es la columna 7 de adult_OHE
data <- adult_OHE[, -7]

# Respuesta
Y <- ifelse(adult_OHE$Ingreso == ">50K", 1, 0)

# Dividir en entrenamiento (70%), validación (20%) y prueba (10%)

set.seed(1)  # Para reproducibilidad
n <- nrow(data)
train_idx <- sample(n, size = floor(0.7 * n))
val_idx   <- sample(setdiff(seq(n), train_idx), size = floor(0.2 * n))
test_idx  <- setdiff(seq(n), c(train_idx, val_idx))
```

```{r}
# Media y desviacion estandar de entrenamiento
train_mean <- colMeans(data[train_idx, ])
train_sd   <- apply(data[train_idx, ], 2, sd)

# Aplicamos a los tres sets
train_scaled <- scale(data[train_idx, ], center = train_mean, scale = train_sd)
val_scaled   <- scale(data[val_idx,   ], center = train_mean, scale = train_sd)
test_scaled  <- scale(data[test_idx,  ], center = train_mean, scale = train_sd)

# Respuesta
y_train <- Y[train_idx]
y_val   <- Y[val_idx]
y_test  <- Y[test_idx]

# Eliminar adult_OHE
rm(adult_OHE)
```

# Modelo MLP

```{r, warning=FALSE, message=FALSE}
library(keras3)
library(ggplot2)

# Modelo

model <- keras_model_sequential() %>%
  layer_dense(units = 64, activation = 'relu', 
              input_shape = c(ncol(train_scaled))) %>%
  
  layer_dense(units = 32, activation = 'relu',
              kernel_regularizer = regularizer_l2(0.01)) %>% # Ridge
  
  layer_dense(units = 1, activation = 'sigmoid')
```

```{r}
# Compilación 

model %>% compile(
  optimizer = optimizer_adam(learning_rate = 0.001),
  loss = 'binary_crossentropy',
  metrics = list(metric_auc(), metric_binary_accuracy())
  )
```

```{r}
# Entrenamiento del modelo

history <- model %>% fit(
  x = as.matrix(train_scaled),
  y = y_train,
  epochs = 100,
  batch_size = 128,
  validation_data = list(as.matrix(val_scaled), y_val),
  callbacks = list(
    callback_early_stopping(monitor = "val_loss", patience = 30, 
                            restore_best_weights = TRUE)),
  verbose = 0 # No mostrar progreso
)
```

```{r}
# Grafico de metricas por epochs
plot(history)
```

```{r}
# Test
evaluation <- model %>% evaluate(as.matrix(test_scaled), y_test, verbose = 2)
```

## Matriz de confusión

```{r}
# Matriz de confusion
probs_MLP <- model %>% predict(as.matrix(test_scaled))

# Si la probabilidad es mayor a 0.5 es un 1 (gana >50k), si no, un 0
predicts_MLP <- ifelse(probs_MLP > 0.5, 1, 0)

MC_MLP <- table(Real = y_test, Predicho = predicts_MLP)

# Mostrar matriz de confusion
MC_MLP
```

# Modelo GLM

```{r}
library(glmtoolbox)

# Y_i (ind.) ~ Bernoulli(mu_i)
# logit(mu_i) = B0 + B1*X1 + B2*X2 + ...

# logit(x) = log(x/(1-x))
```

```{r}
# Datos
adult <- read_csv("adult.csv", show_col_types = FALSE)

# Nombres de las columnas
colnames(adult) <- c("age", "workclass", "fnlwgt", "education", "education_num", 
                     "marital_status", "occupation", "relationship", "race",
                     "sex", "capital_gain", "capital_loss", "hours_per_week", 
                     "native_country", "Ingreso")

# Tamaño del dataset
dim(adult)
```

```{r}
# Respuesta
adult$Ingreso <- ifelse(adult$Ingreso == ">50K", 1, 0)

# Variables categoricas
categoricas <- c("workclass", "education", "marital_status", "occupation", 
                 "relationship", "race", "sex", "native_country", "Ingreso")

# Convertir a factor
adult[categoricas] <- lapply(adult[categoricas], as.factor)

# Revisar que las categoricas esten como 'Factor'
str(adult, give.attr = F)
```

```{r}
# Respuesta
table(adult$Ingreso)
```

## Partición de datos

```{r}
# Dividir en entrenamiento (70%), validación (20%) y prueba (10%)

set.seed(1)  # Para reproducibilidad
n <- nrow(adult)
train_idx <- sample(n, size = floor(0.7 * n))
val_idx   <- sample(setdiff(seq(n), train_idx), size = floor(0.2 * n))
test_idx  <- setdiff(seq(n), c(train_idx, val_idx))


# Datos de entrenamiento, validación y prueba
train <- adult[train_idx, ]
val   <- adult[val_idx, ]
test  <- adult[test_idx, ]
```


```{r, message=FALSE, warning=FALSE}
# Modelo con datos de entrenamiento

model_glm <- glm(Ingreso ~ age + workclass + fnlwgt + education + race + 
                   occupation + relationship + marital_status + sex + 
                   capital_gain + capital_loss + hours_per_week + native_country, 
                 
                 data = train, family = binomial(logit))
```

## Selección de variables

```{r, warning=FALSE, message=FALSE}
# Seleccion de variables
# (AIC recomienda dejarlas todas)

library(MASS)
model_step <- stepAIC(model_glm, direction = "backward")
```

```{r}
# Resumen del modelo
library(knitr)

coef_table <- as.data.frame(summary(model_glm)$coefficients)

kable(coef_table, digits = 4, caption = "Resumen del modelo GLM")
```

## Evaluar mejor umbral

```{r}
# Predecir probabilidades en validación
val_probs <- predict(model_glm, newdata = val, type = "response")

# Tunear el threshold en validación: probar una grilla y minimizar tasa de error
thresholds  <- seq(0.1, 0.9, by = 0.05)
error_rates <- numeric(length(thresholds))

for (i in 1:length(thresholds)) {
  thresh <- thresholds[i]
  val_pred <- ifelse(val_probs > thresh, 1, 0)
  error_rate <- mean(val_pred != val$Ingreso) # Tasa de error 
  error_rates[i] <- error_rate
}

# Encontrar el mejor threshold
best_thresh <- thresholds[which.min(error_rates)]
cat("Mejor threshold encontrado en validación:", best_thresh, "\n")
cat("Accuracy en validación:", 1-min(error_rates), "\n")
```
## Matriz de confusión

```{r}
# Evaluar en prueba con el mejor threshold
test_probs <- predict(model_glm, newdata = test, type = "response")
test_pred  <- ifelse(test_probs > best_thresh, 1, 0)
test_pred  <- factor(test_pred, levels = c(0, 1))

# Matriz de confusión
MC_glm <- table(test$Ingreso, test_pred)
MC_glm
```


```{r}
# Accuracy
round(mean(test_pred == test$Ingreso), 3)
```
# Comparación de modelos MLP y GLM

```{r, message=FALSE, warning=FALSE}
# Comparacion MLP y GLM por curva ROC

library(pROC)
roc_glm <- roc(test$Ingreso, test_probs)
roc_mlp <- roc(test$Ingreso, probs_MLP)

auc_glm <- auc(roc_glm)
auc_mlp <- auc(roc_mlp)

# Curva ROC GLM
plot(roc_glm, col = "red", lwd = 2,
     main = "Comparación de Curvas ROC: GLM vs. MLP")

# Curva ROC MLP
plot(roc_mlp, col = "blue", lwd = 2, add = TRUE)

legend("bottomright", 
       legend = c(paste("GLM ( AUC =", round(auc_glm, 4),")"), 
                  paste("MLP ( AUC =", round(auc_mlp, 4),")")), 
       col = c("red", "blue"), lwd = 2)
```

